【裁判字號】    88,上,96
【裁判日期】    890328
【裁判案由】    租佃爭議
【裁判全文】
臺灣高等法院民事判決                              八十八年度上字第九十六號
    上  訴  人  甲○○
    訴訟代理人  方鄭勉
                彭石龍
    被 上訴 人  戊○○      .
                丁○○      住.
                丙  ○      住.
                己○○      住.
                乙  ○      住.
    共      同
    訴訟代理人  楊沛生律師
右當事人間因租佃爭議事件，上訴人對於中華民國八十八年十二月三日臺灣新竹地方
法院八十六年度重訴字第一六七號第一審判決提起上訴，本院判決如左：
    主      文
原判決廢棄。
確認兩造間就坐落新竹縣新豐鄉○○○段三九八地號如附圖Ａ、Ｂ、Ｃ、Ｄ所示耕地
(面積合計零點四五一三公頃)之租賃關係存在。
被上訴人應會同上訴人向新竹縣新豐鄉公所辦理該所鳳字第七十六號耕地租約換約登
記，租期自民國八十六年一月一日起至九十一年十二月三十一日止。
第一、二審訴訟費用由上訴人平均負擔。
    事      實
甲、上訴人方面：
一、聲明：求為判決如主文所示 (於原審聲明求為確認兩造間就坐落新竹縣新豐鄉○
    ○○段三九八地號土地內面積零點六五九六公頃之耕地租賃關係存在，被上訴人
    並應會同上訴人向新竹縣新豐鄉公所辦理該所鳳字第七十六號租約續約登記，租
    期自八十六年一月一日起至九十一年十二月三十一日止。嗣於本院審理中，土地
    面積減縮為如主文所示)。
二、陳述：除與原判決記載相同者予以引用外，補稱略以：
(一)、上訴人自民國三十八年即為被上訴人之被繼承人鄭企等人承租坐落新竹縣新豐
    鄉○○○段三九八地號土地（下稱系爭土地）內面積一點一四七五公頃開墾耕作
    ，並會同向新竹縣新豐鄉公所辦理該所鳳字第七十六號租約續約登記，再經該所
    依耕地三七五減租條例第二十條規定，每六年核定續約在案，租佃事實俱為兩造
    所承認。迨五十年代系爭土地納入國防部軍事要塞區，村民遷出，上訴人繼續耕
    作照付佃租之事實，亦不為被上訴人否認。
(二)、上訴人為一目不識丁之純樸鄉下人，但憑被上訴人之意指定土地耕作，而繳付
      佃租，雙方成立租佃關係以來，從未過問所開墾耕作之地號與面積，自早年租
      約面積一點一四七五公頃開墾耕作，至被上訴人索回分產之實際面積，粗估亦
      超過租約面積一點一四七五公頃以上，即令五十年代至七十七年間，在軍方長
      期以系爭土地為射擊危險區域，因無法源依據及發放標準，上訴人需冒身家性
      命之安全出入軍方火砲射擊區內耕作，然當時被上訴人未曾體諒不可抗力之大
      環境而要上訴人『地照耕、租照繳』，尚維持租佃關係，及至八十三年軍方通
      知發放補償金，被上訴人於八十四年三月二十五日強要上訴人至其等住所簽訂
      所謂『兩造合意減縮上開土地之承租面積為零點六五九六公頃』之文件。
(三)、被上訴人主張「承租人放棄耕作權」、「非因不可抗力，繼續一年以上不為耕
      作」，惟觀乎兩造建立租佃關係與系爭土地納入軍事要塞區迄今，自面積一點
      一四七五公頃、至合意減縮為面積為零點六五九六公頃。除以被上訴人眾地主
      之尊欺壓弱勢之上訴人合意減縮、同意蓋章之外，既無公正之士在場，亦未經
      地政機關丈量。同時被上訴人於決定減縮租佃耕地面積，既未依法給予上訴人
      法律上利益，更未照實交付租佃耕地面積，反倒以被上訴人不為耕作之土地注
      入上訴人之租佃耕地範圍內，再以誣指上訴人「非因不可抗力，繼續一年以上
      不為耕作」，據以作為被上訴人拒絕續約之理由。故絕非上訴人「放棄耕作權
      」，而係被上訴人將索回土地、放棄耕作權。
(四)、被上訴人不否認八十四年三月二十五日強要上訴人至其等住所簽訂所謂『兩造
      合意減縮上開土地之承租面積為零點六五九六公頃』時，變更租約並未丈量；
      且上開系爭土地於八十七年間邀請新湖地政事務所人員現場實地履勘現耕之面
      積為零點四五一三公頃，被上訴人對於交付上訴人耕作地不但相對認同，復無
      法指出已交付上訴人而未為耕作之地；上訴人係聽從於被上訴人依約繳付租佃
      面積零點六五九六公頃之地租予被上訴人，再依軍方通知據領補償金，並於調
      解會中表示如有溢領則予退回 (見八十六年六月十六日新竹縣新豐鄉公所租佃
      委員會調解筆錄) ，被上訴人欺壓上訴人顯而易見。至於「交付耕種面積與租
      約面積不符」部分，此為可歸責於被上訴人之事由，應由被上訴人負責，上訴
      人當然有向被上訴人要求補實不足之土地、退回溢收租金之權 (自三十八年至
      八十五年之年租金稻穀一千二百台斤、年溢收稻穀三百七十九台斤、計溢收稻
      穀一萬七千八百十三台斤)。
三、證據：引用原審立證方法。
乙、被上訴人方面：
一、聲明：求為判決如主文所示。
二、陳述：除與原判決記載相同者，茲引用之外，補稱：
(一)、按耕地租約於承租人放棄耕作權時，非因不可抗力繼續一年不為耕作時，
      耕地經依法編訂或變更為非耕地使用時，出租人非不得終止租約，耕地三七
      五減租條例第十七條第一項第二、四、五款定有明文。本此立法精神，租約登
      記辦法第四條第一項第九款及第十一款規定：「耕地租約有耕地之一部經依
      法編定或變更為非耕地使用者，承租人放棄其耕作權之一部者，應申請租約
      變更登記。」，耕地三七五租約清理要點  (下稱清理要點)第九條第二、四、
      五款規定：「耕地租約有承租人放棄耕作權  (承租權)時，承租人非因不
      可抗力繼續一年不為耕作時，出租耕地全部經依法編定或變更為非耕地使用
      時，出租人、承租人申請終止租約，准予辦理租約終止或註銷登記。」，而清
      理要點第十一條第三、五款規定：「耕地租約經查明有耕地已全部變更為公
      共設施或建築使用者，已無租佃事實者，而出租人、承租人未申請登記者，
      鄉  (鎮、市、區)公所應通知出、承租人。出、承租人於接到通知後十日內未
      提出異議者，即逕為租約註銷登記。」。另清理要點第四條第一款規定：「出
      租人雖有耕地三七五條例十七條第一項各款情形，但如承租人如未繼續耕作，
      出租人非不得申請終止租約」，惟所謂「繼續耕作」，依最高法院八十二年第
      十一次民事庭會議決議，係指就全部耕地繼續耕作而言，並不包括一部之繼續
      耕作。從而，若承租人既僅就承租之土地一部繼續耕作，出租人即非不得終止
      全部租約。
(二)、查系爭土地依土地登記謄本所載為非都市計劃區內土地，且係陸軍第三二二七
      部隊射擊區，為兩造所不爭執，而所謂「公共設施用地」，依都市計劃法第四
      十二條第一項規定：「都市計劃區範圍內，應視實際情況分別設置左列公共設
      施用地」，故僅有「都市計劃區」內土地，始有「公共設施用地」之編訂，系
      爭土地既非都市計劃區內土地，自無從編定，故土地登記謄本上仍記載地目為
      「田」。惟觀諸系爭土地既為軍方之射擊區，故實質上即屬都市計劃法第四十
      二條第一項第二款之「機關用地」或「其他公用事業用地」，自屬耕地三七五
      減租條例第十七條第一項第五款後段「或變更為非耕地使用」，或同屬都市計
      劃法第四十二條所規定之「公共設施用地」，被上訴人仍得依耕地三七五減租
      條例第十七條第一項第五款之規定，終止租約。
(三)、次查依卷附陸軍獨立五十一旅之休耕補貼金協議書，上訴人分別自八十三年起
      至八十五年三月二十六日分三次領取七十八年至八十六年之補貼金，依協議書
      上所載：「於領取．．．後，無條件供軍方演訓使用」，及「本人並於補貼有
      效期間放棄上開土地之運用」，此所謂「放棄上開土地之運用」，依軍方承辦
      人員張桓銘及鍾永德於同性質之另案台灣新竹地方法院八十六年重訴字一六五
      、一六六號案中證稱：「係指全面之管制，並禁止領取補償費之人再入內耕作
      ．．．，農民簽了休耕協議書後，是整年不得耕種」，鈞院於八十八年六月二
      十八日以院賓民東字第七七五五號函向陸軍獨立五十一旅查詢，亦由該部隊於
      八十八年七月十九日武字第三二九九號函覆在卷。是上訴人於領取補償金並簽
      立卷附協議書後，顯然已完全「放棄耕作權」，被上訴人自得終止租約。
(四)、又上訴人辯稱因系爭土地供軍方演訓之用所領取之補償金，係比照農委會之「
      稻米生產及稻田轉作計劃方案」所揭各年休耕補貼標準辦理，性質上與轉作休
      耕相似，故系爭土地之休耕，非可歸責於上訴人。從而，簽立補償金領取協議
      書，並無耕地三七五減租條例第十七條第一項第二款放棄耕作權之適用云云。
      惟查農委會訂頒之「稻米生產及稻田轉作計劃方案」，係政府為獎勵農民之稻
      田轉作其它農作物，而鼓勵一段時期休耕，俾使地利符合其它農作物之需要，
      於一定期間後轉作其餘農作物，故於休耕期間予以補貼。然並未要求完全不得
      運用，農民於地利不影響轉作農作物生長之情況下，仍得運用該休耕之土地。
      而本案係軍方長期以系爭土地為射擊危險區，發放補償金之目的係要求農民全
      部放棄，不再耕作、運用。而軍方因無法源依據及發放標準，故權宜以「稻米
      生產及稻田轉作計劃方案」所附標準發放，並非全部適用該轉作計劃方案，故
      實與該轉作計劃方案性質不同。則上訴人既已自承簽立補償金協議書，上載「
      放棄土地之運用及處分」，自已屬耕地三七五減租條例第十七條第一項第二款
      之放棄耕作權，被上訴人自得終止租約。
(五)、再本件履勘，依新湖地政事務八十七年五月一日新湖地所二字第一九四四號函
      附複丈成果圖所載，上訴人耕種三九八地號土地之面積僅四五一三平方公尺，
      與租約所載之六五九六平方公尺不符。參照最高法院之前開決議意旨，應認上
      訴人亦屬「非因不可抗力，繼續一年以上不為耕作」，被上訴人亦得終止本件
      租約。上訴人雖辯稱於八十四年變更租約時並未丈量，上訴人現耕面積即為當
      時交付面積，故無「非因不可抗力繼續一年以上不為耕作」云云。惟查，若上
      訴人所述屬實，何以交付地租予被上訴人或領取軍方補償費均以租約所載面積
      為之，而不主動向被上訴人要求減少租金或向軍方少領補償金？是其所述「交
      付耕種之面積與租約所載面積不符」，顯屬不實。
(六)、至於上訴人聲稱因陸軍部隊在系爭土地上射擊，致其無法耕種全部土地，顯為
      不可抗力云云。惟查上訴人於原審曾稱：「陸軍部隊之射擊及雖簽署被證四協
      議書上載：『放棄上該土地之運用』，其仍能於陸軍部隊未射擊時進入耕作」
      ，顯然並不影響其對系爭土地之全部耕作。況依複丈成果圖，上訴人仍能利用
      非系爭租約所載三九八地號土地旁之三九九地號之水塘地三八七平方公尺，且
      另案之佃農許金水所耕作土地除超越原租約所載地號外，另耕種其餘相連地號
      土地達六七五一平方公尺，亦經鈞院八十七年上字一五四六號判決其敗訴在案
      ，顯見陸軍部隊之射擊並不影響上訴人之耕作，自無不可抗力可言。
(七)、上訴人辯稱：「被上訴人同意上訴人領取系爭土地補償費，業已引起上訴人之
      正當信賴，依最高法院六十一年台上字二四００號判決之權利失效理論，被上
      訴人至租約屆滿前，欲終止租約，實與誠實信用原則相違」云云。惟上訴人領
      取系爭補償費並無須被上訴人同意，此觀協議書內容，並未經被上訴人簽署即
      明，而原審卷附之陸軍三二二七部隊所有文件，除原租約外，並無任何被上訴
      人表明同意之文字，發放補償費全係軍方行為，與被上訴人無涉，是上訴人辯
      稱被上訴人同意其領取軍方補償費，純屬子虛。
(八)、上訴人所指最高法院六十一年台上字二四００號判決意旨，出租人曾於失權事
      實發生後，三次與承租人續租，而本案上訴人領取軍方之系爭土地補償費時係
      八十三年至八十五年三次，仍在八十年一月一日至八十五年十二月三十一日之
      六年租期中。軍方既列名發放補償費予佃農，而未通知被上訴人，被上訴人自
      無法予以反對，僅得於上訴人欲再續租時，不同意再予續租，兼表達反對之意
      思，是屬正當權利之行使，自與最高法院六十一年台上字二四００號判決情節
      不同。況上訴人領取補償費所簽協議書中業已明示放棄耕作權，則被上訴人終
      止本件租約，當無權利失效及違反誠實信用原則可言。
(九)、末查，依本院八十八年十二月十三日履勘現場時，上訴人所指稱耕種之地，經
      地政機關測量結果，依新湖地政事務所八十九年一月三十一日（八九）新湖地
      所二字第六０八號函附測量成果圖所載，最多亦僅五‧０八八平方公尺（即測
      量成果圖ＡＢＣＤＥＦ部分合計），而上訴人所交予被上訴人耕種之全部土地
      共七‧四二七平方公尺（即測量成果圖ＡＢＣＤＥＦＨＧＪＫ部分合計），則
      遠超過兩造租約所定之六‧五九六平方公尺，是參酌最高法院八十二年度第十
      一次民事庭會議決議意旨：「承租人承租土地非因不可抗力繼續一年不為耕作
      者，出租人既得依耕地三七五減租條例第十七條第一項第四款規定終止租約，
      則不問承租人不為耕作之承租土地為一部或全部，出租人均得終止租約，收回
      全部耕地。」，上訴人顯係「非因不可抗力，繼續一年以上不為耕作」，被上
      訴人自得終止本件租約。
(十)、此外，被上訴人已於八十七年七月二十八日在原審以其所提民事答辯  (一)狀
      向上訴人送達代為終止耕地租約之意思表示。
三、證據：除援用原審立證方法外，補提台灣省耕地租約登記辦法、清理要點全文、
    最高法院決議文、協議書、筆錄、複丈成果圖、租約、本院民事判決、照片及土
    地登記簿謄本等文件為證。
丙、本院依職權向陸軍裝甲部隊第五十一旅函查系爭土地是否列入坑子口山靶場射擊
    危險範圍？何時起發放休耕補貼金？系爭土地是否在發放休耕補貼金範圍內？被
    列為坑子口山靶場射擊危險範圍之土地可否耕作？並至現場履堪，且囑託新竹縣
    新湖地政事務所測量繪製土地複丈成果圖。
    理      由
甲、程序方面：
    按繼承人自繼承開始時，除本法另有規定外，承受被繼承人財產上之一切權利、
    義務，民法第一千一百四十八條前段定有明文。又「依民法第一千一百四十七條
    、第一千一百四十八條之規定，繼承人於被繼承人死亡時，當然承受被繼承人財
    產上之一切權利義務，並無待於繼承人之主張」、「原告因法律關係之存否不明
    確，致其私法上地位有受侵害之危險，提起確認法律關係存在之訴者，如以否認
    其法律關係存在人之為被告，即不生被訴當事人適格之欠缺問題」，最高法院三
    十二年上字第四四二號、四十年台上字第一八二七號判例意旨足資參照。經查本
    件上訴人係於三十八年六月二十五日與訴外人鄭企等人訂立台灣省新竹縣私有耕
    地租約（鳳字第七十六號），七十一年變更為上訴人與被上訴人戊○○、丁○○
    、丙○、乙○及訴外人鄭樹五人續訂耕地租約，嗣鄭樹於八十五年間去世，鄭樹
    就系爭土地之所有權應有部分由被上訴人己○○單獨繼承，此有上訴人所提出之
    耕地租約及附表暨被上訴人所提出之土地登記簿影本為證 (見原審卷第三八至四
    一頁、第六○至六二頁) ，亦為兩造所不爭執，則被上訴人己○○於鄭樹死亡時
    當然承受鄭樹財產上之一切權利義務，從而鄭樹就系爭土地上之一切權利義務即
    由被上訴人己○○承受，鄭樹就系爭土地既與上訴人訂有耕地租約，則鄭樹就系
    爭土地租約之一切權利義務即當然由被上訴人己○○承受，則揆諸前開說明，上
    訴人以被上訴人為被告提起本訴，即不生當事人適格欠缺之問題。又八十五年十
    二月三十一日系爭土地之租期屆滿，上訴人申請續訂租約，遭被上訴人拒絕，被
    上訴人且於八十七年七月二十八日在原審，以其所提民事答辯  (一)狀向上訴人
    送達代為終止耕地租約之意思表示，上訴人對於系爭耕地之租約關係是否仍然存
    在，自有訴請確認之法律上利益。
貳、實體方面：
一、本件上訴人主張：其自三十八年間起即向被上訴人之被繼承人鄭企等人承租系爭
    土地耕作迄今，並向新竹縣新豐鄉公所辦理耕地租約登記（鳳字第七十六號），
    且經新竹縣政府每六年一期核定續約在案，八十四年三月二十五日兩造合意減縮
    上開土地之承租面積為零點六五九六公頃。八十五年十二月三十一日系爭土地之
    租期屆滿，依法應由出租人會同承租人向當地鄉公所申請續訂租約，被上訴人有
    與上訴人續定租約之義務，自應會同上訴人向該管新豐鄉公所辦理租約續訂登記
    ，惟上訴人申請續訂租約遭被上訴人拒絕，爰求為確認兩造間就坐落新竹縣新豐
    鄉○○○段三九八地號耕地如附圖Ａ、Ｂ、Ｃ、Ｄ所示面積零點四五一三公頃之
    耕地租賃關係存在，被上訴人並應會同上訴人向新竹縣新豐鄉公所辦理該所鳳字
    第七十六號租約續約登記，租期自八十六年一月一日起至九十一年十二月三十一
    日止之判決 (上訴人於原審聲明確認兩造間就坐落新竹縣新豐鄉○○○段三九八
    地號耕地內面積零點六五九六公頃之耕地租賃關係存在，被上訴人並應會同上訴
    人向新竹縣新豐鄉公所辦理該所鳳字第七十六號租約換約登記，租期自八十六年
    一月一日起至九十一年十二月三十一日止。嗣於本院審理中，減縮為如上之聲明
    )。
二、被上訴人則以：系爭土地為軍方之射擊區，實質上即屬都市計劃法第四十二條第
    一項第二款之「機關用地」或第三款之「其他公用事業用地」，自屬耕地三七五
    減租條例第十七第一項第五款後段「或變更為非耕地使用」或同屬都市計劃法第
    四十二條所規定之「公共設施用地」情狀或性質，被上訴人得依耕地三七五減租
    條例第十七條第一項第五款之規定終止租約；又依陸軍獨立五十一旅之休耕補貼
    金協議書，上訴人分別於八十四年、八十五年一月及三月二十六日三次領取七十
    八年起至八十六年止之補貼金，依協議書上記載「於領取... 後，無條件供軍方
    演訓使用... 」、「本人並於補貼有效期間放棄上開土地之運用」，已明確表示
    放棄耕作權，領取補貼金之人全年均不得進入系爭土地耕作，而非僅於演訓射擊
    期間內始不得入內耕作，被上訴人已依耕地三七五減租條例第十七條第一項第二
    款規定終止本件租約，況上訴人僅就系爭土地耕作其中之一部分，並非全部耕種
    ，自屬非因不可抗力，繼續一年以上不為耕作，被上訴人亦依耕地三七五減租條
    例第十七條第一項第二款規定終止全部之租約，兩造間之租賃關係已不存在，上
    訴人之請求即屬無據等語，資為抗辯。
三、按耕地租約在租佃期限未屆滿前，非承租人有非因不可抗力繼續一年不為耕作時
    ，出租人不得終止租約，耕地三七五減租條例第十七條第一項第四款定有明文。
    本件上訴人主張其自三十八年間起，即向被上訴人之被繼承人鄭企等人承租系爭
    土地耕作迄今，並向新竹縣新豐鄉公所辦理鳳字第七十六號租約登記，經該所先
    後多次以每六年為一期核定續約在案，八十四年三月二十五日兩造合意減縮上開
    土地之承租面積為零點六五九六公頃，迄八十五年十二月三十一日期滿，上訴人
    申請續訂租約，遭被上訴人拒絕等情，已據上訴人提出糸爭土地租約及附表等文
    件為證  (見原審卷第三八至四一頁)。被上訴人固不否認有出租土地予上訴人耕
    種之事實，惟主張兩造間之耕地租賃關係已合法終止，並以前詞置辯。經查系爭
    土地係屬國軍坑子口山靶場射擊危險範圍，於領取休耕補貼金期間無法耕作，有
    卷附陸軍九九九一部隊八十八年四月一日  (八八)月武字第一五六六號函載：「
    案內土地係屬國軍坑子口山靶場射擊危險範圍，並依要塞堡壘地帶法實施禁限建
    管制，該靶場提供本軍各部隊基地先期測驗及裝甲兵基地輪訓，為北部重要射擊
    訓練場地」、八十八年七月十九日  (八八)月武字第三二九九號函載：「案內土
    地係屬本軍坑子口山戰車射擊場範圍，民國五十二年基於訓練需要設立迄今，民
    國六十九年公告以要塞堡壘地帶法劃定管制範圍，民國八十一年一月一日奉國防
    部  (八一)昭暘字第○○○七號公告為要塞管制區域．．．，自八十四年度起針
    對射擊危險範圍內之土地發放民地休耕補貼金，往前追溯至七十八年，即一次發
    放七年  (七十八年至八十四年)，爾後並每年實施。案內土地確位於發放休耕補
    貼金範圍內，於每年領取補貼金時與本部簽有協議書，言明無條件供軍方演訓使
    用，並於補貼金有效期間放棄上開土地之運用，於本部坑子口山靶場射擊危險範
    圍  (即發放休耕補貼金範圍)內之土地，無論是否射擊期間，依協議內容，均已
    放棄土地運用，因此不得入內耕作，如有發現入內耕作情事，平時 (未射擊期間
    )本部巡查人員予以勸阻，告知事實，射擊管制期間，由靶場管制單位 (裝訓部)
    執行，以防危安事件」各等語，可資佐證 (見本院卷第八二、一一八、一一九頁
    ) ，而上訴人已向陸軍獨立第五十一旅司令部領取系爭土地之休耕補貼金，復為
    兩造所不爭執，且有陸軍坑子口山戰車射擊場民地休耕補貼金協議書可憑 (見本
    院卷第四六至四九頁) 。是以上訴人於系爭土地之租約存續期間內，既與陸軍獨
    立第五十一旅司令部簽立協議書，領取休耕補貼金，則其依協議書之約定，將系
    爭土地供軍方演訓而未繼續耕作一年以上，自屬不可抗力之因素所致甚明。且依
    要塞堡壘地帶法劃定之管制範圍，亦可因軍方檢討而改變，倘軍方將系爭土地排
    除於坑子口山靶場射擊危險範圍外，上訴人即可恢復耕作，此與耕作權之放棄有
    別。又系爭土地雖屬國軍坑子口山靶場射擊危險範圍，惟迄今仍為一般農業區之
    農牧用地，尚未依法編定或變更為非耕地使用，有新竹縣新豐鄉公所八十八年三
    月九日  (八八)新鄉建字第二八七一號函及土地登記簿謄本可考。從而被上訴人
    辯稱上訴人領取系爭土地休耕補貼金，係放棄耕作權，非因不可抗力繼續一年以
    上不為耕作，且系爭土地已變更為非耕地使用，伊已依耕地三七五減租條例第十
    七條第一項第二、四、五款規定，向上訴人為終止系爭耕地租約之意思表示，系
    爭耕地租約已不存在云云，即非可採。
四、次查系爭土地雖屬國軍坑子口山靶場射擊危險範圍，依協議書所載，固不得入內
    耕作，已如前述。惟事實上，系爭土地仍非不可耕作，此觀前開陸軍九九九一部
    隊八十八年七月十九日  (八八)月武字第三二九九號函載：「無論是否射擊期間
    ，依協議內容，均已放棄土地運用，因此不得入內耕作，如有發現入內耕作情事
    ，平時  (未射擊期間)本部巡查人員予以勸阻，告知事實，射擊管制期間，由靶
    場管制單位  (裝訓部)執行，以防危安事件」等情，足以證之。而本件上訴人於
    系爭土地被劃入坑子口山靶場射擊危險範圍後，未曾中斷耕作，亦為兩造所不爭
    執，是以系爭土地客觀上仍非不可耕作。又兩造間就系爭土地所訂租約之面積原
    為一點一四七五甲，雖八十四年三月二十五日因上訴人放棄部分土地之耕作權而
    減縮耕作面積為○點六五九六公頃，並向新竹縣新豐鄉公所辦妥租約變更登記，
    有新竹縣新豐鄉私有耕地租約及部分耕作權放棄書可稽（見原審卷第一三三頁）
    。然上訴人放棄部分土地之耕作權而歸還部分土地予被上訴人時，並未測量，則
    為兩造所不爭執，有勘驗筆錄可憑  (見本院卷第一八一頁)，且證人許金水於原
    審亦證稱：「．．．大約指一指一些土地面積，講須多少租金，我們 (指證人與
    上訴人)就依他們 (即被上訴人)所說去租地，沒有去鑑界，且以前都是些石頭地
    ．．．，以前是戊○○之父租與甲○○耕作，以前種了一甲多，後來甲○○還了
    一些地，但還多少地，我就不知道」等語  (見原審卷第一五一、一五二頁)，足
    見上訴人究係歸還多少土地予被上訴人，即屬無從查考。雖本院履勘現場時，被
    上訴人主張上訴人放棄部分土地之耕作權而歸還土地時，伊將木麻黃樹以東即附
    圖Ａ、Ｂ、Ｃ、Ｄ、Ｅ、Ｆ、Ｇ、Ｈ、Ｊ、Ｋ所示之土地交付上訴人耕作云云，
    惟上訴人否認其事，並辯稱被上訴人係將水井以東即附圖Ａ、Ｂ、Ｃ、Ｄ、Ｅ、
    Ｆ所示之土地交付上訴人耕作等語。經查木麻黃樹以東即附圖Ａ、Ｂ、Ｃ、Ｄ、
    Ｅ、Ｆ、Ｇ、Ｈ、Ｊ、Ｋ所示之土地，屬三九八地號土地範圍者，僅附圖Ａ、Ｂ
    、Ｃ、Ｄ、Ｋ所示之土地，合計面積為○點四五一三公頃，有新竹縣新豐地政事
    務所土地複丈成果圖可考  (見本院卷第一九四頁)。原審履勘現場時，附圖Ａ、
    Ｂ、Ｃ所示之土地係由上訴人種植稻米及疏菜，附圖Ｄ所示之土地則為水塘，而
    本院履勘現場時，附圖Ａ、Ｂ、Ｃ、Ｄ所示之土地係由上訴人種植稻米剛收割完
    畢，附圖Ｋ所示土地則無耕作跡象，有勘驗筆錄可考 (見原審卷第八一至八三頁
    及本院卷第一八○至一八三頁) 。揆諸常情，佃農係以耕作土地為生，倘被上訴
    人併將屬於三九八地號之附圖Ｋ所示土地交付上訴人，上訴人當無任其荒蕪而未
    耕作之理。此外，被上訴人對於主張其併將附圖Ｋ所示土地交付上訴人乙節，亦
    無法舉證以實其說，自不足採。是以上訴人辯稱被上訴人僅交付三九八地號所屬
    附圖Ａ、Ｂ、Ｃ、Ｄ所示土地供其耕作云云，即非無稽。則上訴人既已利用非射
    擊管制期間繼續耕作附圖Ａ、Ｂ、Ｃ、Ｄ所示土地，自無被上訴人所稱未全部耕
    種承租土地已達一年以上期間情事，被上訴人主張伊已依耕地三七五減租條例第
    十七條一項第四款規定，向上訴人為終止系爭耕地租約之意思表示，系爭耕地租
    約已不存在云云，亦不足採。
五、綜上所述，上訴人請求確認兩造間就坐落新竹縣新豐鄉○○○段三九八地號如附
    圖Ａ、Ｂ、Ｃ、Ｄ所示土地  (面積合計零點四五一三公頃)之租賃關係存在，並
    請求被上訴人應與上訴人向新竹縣新豐鄉公所辦理該所鳳字第七十六號租約續約
    登記，租期自八十六年一月一日起至九十一年十二月三十一日止，即屬正當，應
    予准許。原審失察，遽為上訴人敗訴判決，自有違誤，上訴意旨指摘原判決不當
    ，求予廢棄改判，為有理由，應由本院將原判決廢棄改判。
據上論結，本件上訴為有理由，依民事訴訟法第四百五十條、第七十八條、第八十五
條第一項前段，判決如主文。
中      華      民      國    八十九    年      三      月    二十八    日
                                              民事第八庭
~B1        審判長法官  鄭三源
~B2              法官  王淇梓
~B3              法官  黃豐澤


司法院資訊處製作；財團法人民間司法改革基金會備份。
